臺灣高等法院臺中分院刑事裁定
111年度毒抗字第80號
抗  告  人  
即  被  告  邱世彬
上列抗告人因違反毒品危害防制條例案件，不服臺灣南投地方法
院中華民國110年12月24日第一審裁定（110年度毒聲字第458號
，聲請案號：臺灣南投地方檢察署110年度毒偵字第490號，110
年度聲戒字第78號），提起抗告，本院裁定如下：    
    主  文
抗告駁回。
    理  由
一、本件抗告人即被告（下稱抗告人）甲○○抗告意旨略以：
　㈠抗告人於110年5月17日被警方查獲安非他命吸食器及採驗尿
    液後，嗣於臺灣南投地方檢察署檢察官偵訊時即自白有將第
    一級毒品海洛因及第二級毒品甲基安非他命予以混合用玻璃
    球吸食器燒烤吸食，則抗告人吸食第二級毒品之低度行為應
    為吸食第一級毒品之高度行為所吸收，自應論處抗告人吸食
    第一級毒品罪，故原裁定以抗告人吸食第一、二級毒品，而
    裁定抗告人施以強制戒治處分，不僅於法有違，且勒戒處所
    評估標準之認定亦有錯誤，應予撤銷。
　㈡抗告人於110年11月1日自行到案執行前，已先至南投縣○○鄉○
    ○診所就醫自費進行戒癮治療，下定決心戒除毒癮，此可查
    核抗告人被羈押於法務部○○○○○○○○之尿液檢驗報告絕無毒品
    反應；而抗告人於勒戒處所執行觀察、勒戒期間，安分守己
    ，虛心受教，抄寫佛經，並於勒戒處所評估人員進行評估時
    誠實以告，佐以抗告人之母親亦會來信支持鼓勵抗告人戒毒
    ，足見抗告人確有悔改之心，實不能僅憑抗告人之前科紀錄
    即否定抗告人戒毒之決心，故請求法院撤銷原裁定讓抗告人
    得以早日復歸社會。
　㈢又因為新冠肺炎疫情的緣故，於勒戒處所執行觀察、勒戒期
    間幾乎都關在舍房，並沒有實施任何教化治療，而評估人員
    僅依憑單單2次評估，每次評估不到5分鐘的時間，評估人員
    憑何認定抗告人有繼續施用毒品傾向，其評估數據何在？足
    見其評估方式顯然過於粗糙。為此，請求法院重新審酌，撤
    銷原裁定，另為有利抗告人之裁定等語。
二、按觀察、勒戒後，檢察官或少年法院（地方法院少年法庭）
    依據勒戒處所之陳報，認受觀察、勒戒人有繼續施用毒品傾
    向者，檢察官應聲請法院裁定或由少年法院（地方法院少年
    法庭）裁定令入戒治處所強制戒治，其期間為6個月以上，
    至無繼續強制戒治之必要為止，但最長不得逾1年，毒品危
    害防制條例第20條第2項定有明文。次按有無繼續施用毒品
    傾向之評估標準，並非完全以受勒戒人勒戒後之結果為準，
    勒戒前之各種情況，仍應作為評估之依據，依勒戒處所評分
    說明手冊規定，係以前科紀錄與行為表現、臨床評估、社會
    穩定度，三項合併計算分數，每一大項皆有靜態因子與動態
    因子。而關於有無繼續施用毒品傾向之評估標準，法務部業
    於110年3月26日以法矯字第00000000000號函修正頒布「有
    無繼續施用毒品傾向評估標準紀錄表」、「有無繼續施用毒
    品傾向評估標準評分說明手冊」，上開評分說明手冊載明判
    定之原則：「受觀察勒戒人入所後，經過2週時間的觀察、
    勒戒，由處所及醫療人員依據其各項紀錄、資料及觀察勒戒
    期間之行為表現，加以評分。在勒戒人入所4至6週後，可再
    做一次評估以做必要之評分修正。每一大項皆有靜態因子與
    動態因子。先以靜態因子分數評分，靜態因子分數總分在60
    分（含）以上為『有繼續施用毒品傾向』；60分以下，與動態
    因子分數相加，如果總分在60分（含）以上，為『有繼續施
    用毒品傾向』」，又評估標準紀錄表及說明手冊中「前科紀
    錄與行為表現」之第1題及第3題之計分方式修正如下(餘無
    修正)：㈠第1項「毒品犯罪相關司法紀錄」：計分方式修正
    為每筆(次)5分，總分上限為10分；㈡第3項「其他犯罪相關
    紀錄」：計分方式修正為每筆（次）2分，總分上限為10分
    。故有無「繼續施用毒品傾向」，係依具體個案之臨床實務
    及相關事證等情綜合判定，有其相當之專業依據及標準，且
    涉及專門醫學，又衡酌強制戒治之目的，係為協助施用毒品
    者戒斷毒品之心癮及身癮所為之一種保安處分類型，而該評
    估標準係將與判斷有無繼續施用傾向之相關因素加以列舉及
    量化，適用於每一位受觀察、勒戒處分之人，具一致性、普
    遍性、客觀性，以利執法者判定受勒戒人有無繼續施用毒品
    傾向，倘其評估由形式上觀察，無擅斷或濫權等明顯不當情
    事，法院應予尊重。
三、經查：
　㈠本件抗告人基於施用第二級毒品甲基安非他命之犯意，於民
    國110年5月17日早上7時許，在南投縣○○鄉○○街00巷0號居處
    ，以將甲基安非他命置入玻璃球吸食器內點火燒烤吸食煙霧
    之方式，施用第二級毒品甲基安非他命1次；另基於施用第
    一級毒品海洛因之犯意，於110年5月17日13時10分許為警採
    尿之時起回溯96小時內之某時點（不含公權力拘束時間），
    在不詳地點，以不詳方式，施用第一級毒品海洛因1次。嗣
    經臺灣南投地方檢察署檢察官聲請觀察勒戒，經原審以110
    年度毒聲字第275號裁定命入勒戒處所觀察、勒戒執行後，
    經法務部○○○○○○○○附設勒戒處所評估結果，認抗告人：⑴前
    科紀錄與行為表現得27分（靜態因子：毒品犯罪相關司法紀
    錄8筆，上限10分，得分10分，首次毒品犯罪年齡21至30歲
    ，得分5分，有其他犯罪相關紀錄6筆，上限10分，得分10分
    ，入所時尿液毒品檢驗無藥物反應，得分0分，共計25分；
    動態因子：持續於所內抽菸，得分2分），⑵臨床評估得35分
    （靜態因子：有多重毒品<海洛因、安非他命>濫用，得分10
    分，有合法物質濫用，得分2分，有注射使用方式，得分10
    分，使用期間超過1年，得分10分，共計32分；動態因子：
    無精神疾病共病，得分0分，臨床綜合評估輕度，得分3分，
    共計3分），⑶社會穩定度得5分（靜態因子：有司機之全職
    工作，得分0分，家人無藥物濫用，得分0分；動態因子：入
    所後無家人訪視，得分5分，出所後與家人同住，得分0分）
    ，以上⑴至⑶項合計67分（其中靜態因子分數共計57分、動態
    因子分數共計10分），而綜合判斷為「有繼續施用毒品傾向
    」等情，有上開裁定及法務部○○○○○○○○110年12月3日雲所衛
    字第00000000000號函所檢附「有無繼續施用毒品傾向證明
    書」及「有無繼續施用毒品傾向評估標準紀錄表（2021年3
    月版）」存卷可參（見臺灣南投地方檢察署110年度毒偵字
    第490號卷第31至32、48至50頁）。而上開評估除詳列各項
    靜態因子、動態因子之細目外，並有各細目之配分、計算及
    上限，且均係勒戒處所醫師及相關專業知識經驗人士，依據
    其臨床實務及具體事證，在執行觀察、勒戒期間，依主管機
    關即法務部訂頒之評估基準進行，依其專業知識經驗，評估
    抗告人之人格特質、臨床徵候、環境相關因素所為之綜合判
    斷，不僅有實證依據，更有客觀標準得以評比，尚非評估之
    醫師所得主觀擅斷，具有科學驗證所得之結論，並非一罪多
    罰，且在客觀上並無逾越裁量標準，自得憑以判斷抗告人有
    無繼續施用毒品傾向，法院亦宜予尊重，況前開各項分數之
    計算並無錯漏，且係經依前揭修正後之評估標準予以評定後
    ，總得分在60分以上，則抗告人確有繼續施用毒品之傾向，
    而達應施以強制戒治之標準，原審依檢察官之聲請裁定抗告
    人令入戒治處所施以強制戒治，於法並無不合。
  ㈡抗告意旨雖執上揭情詞指摘原裁定不當，惟查：
　⒈前開有無繼續施用毒品傾向評估標準，係由法務部邀集衛生
    福利部及專家學者、相關機關研商所得，並製有「有無繼續
    施用毒品傾向評估標準評分說明手冊」予以詳細規定，供專
    業醫師為客觀且一致之評估，已可避免摻雜個人好惡或流於
    恣意擅斷之情形；此等評估乃細分為「前科紀錄與行為表現
    」、「臨床評估」、「社會穩定度」及「靜態因子」、「動
    態因子」等具體項目而以評分方式為之，應可免於抽象、主
    觀之弊，並得通過科學檢驗之要求，其認定標準尚無不明確
    之處。再者，司法實務或醫學臨床上，具有毒品前科紀錄者
    ，或因長期有機會接觸毒品，或因欲藉由毒品作用暫時隔絕
    現實環境，其反覆性、繼續性再犯施用毒品行為之機率，確
    實較無毒品前科者為高，故上開評估標準將受勒戒人之前科
    紀錄列入重要之評分項目，可以反應施用毒品歷史紀錄，其
    是否能遵守法律規範的性格，以及脫離毒品影響之可能性，
    有其本質考量及合理之關連性，並非針對其過去之前案紀錄
    再重複為刑事處罰。佐以抗告人自86年起反覆施用毒品之前
    科紀錄，恰符合上開經驗法則，是前揭評估標準將抗告人之
    前科紀錄做為重要評估依據，亦無違法或不當之處。況細繹
    抗告意旨所陳，無非係就評估標準紀錄表認定不利於己之事
    實，事後漫為爭執，洵屬依憑個人意見漫事爭執之詞。佐以
    上開有無繼續施用毒品傾向評估標準紀錄表暨證明書所記載
    內容，係法務部○○○○○○○○附設觀察勒戒處所之輔導員、專業
    醫師、管理員於抗告人觀察勒戒期間，本於其職業之專業知
    識及經驗詳實評估抗告人之前科紀錄與行為表現、臨床評估
    、社會穩定度相關因素所為之綜合判斷，具有客觀性且可信
    度高，所記載之內容，具有專業醫療性而屬行政權之判斷餘
    地，倘法院由形式上觀察，除有不當外力介入、評估、擅斷
    及違背程序等明顯違法，致合法性有存疑之情事外，法院宜
    予尊重。從而，本件自不得徒憑抗告人之主觀認定或毫無根
    據之質疑即認評估標準紀錄表記載有誤，是抗告意旨㈠㈡㈢所
    辯尚難憑採。
　⒉復按毒品危害防制條例所規定之觀察、勒戒或強制戒治處分
    ，其立法意旨在幫助施用毒品者戒除毒癮，該處分之性質非
    為懲戒行為人，而係為防止再次施用毒品之危險性，目的係
    在戒除施用毒品身癮及心癮之措施，且強制戒治係導入療程
    之觀念，針對行為人將來之危險所為預防、矯治措施之保安
    處分，以達教化與治療之目的，可謂刑罰之補充制度，從而
    毒品危害防制條例本身所規定之強制戒治等保安處分，雖兼
    具自由刑之性質，卻有刑罰不可替代之教化治療作用；是該
    條例第20條第2項後段規定，係屬強制規定，只需觀察、勒
    戒後，經評定受觀察、勒戒人有繼續施用毒品傾向者，檢察
    官即應聲請法院裁定令入戒治處所施以強制戒治，其中並無
    任何例外規定。查，本件抗告人既有施用海洛因及甲基安非
    他命之犯罪事實，並由原審法院裁定送勒戒處所執行觀察、
    勒戒處分後，經法務部○○○○○○○○依個案之臨床實務及具體事
    證，專業評估判定抗告人仍有繼續施用毒品傾向，而尚未戒
    除毒癮，則為降低其再次施用毒品之危險性，自有依法施以
    強制戒治之必要。亦即本案抗告人之犯罪事實不論係單純論
    處施用第一級毒品罪、或同時論處施用第一、二級毒品罪，
    只要執行觀察、勒戒後，經評定有繼續施用毒品傾向，即需
    入戒治處所施以強制戒治，是原審裁定抗告人令入戒治處所
    強制戒治，核屬適法有據，抗告意旨㈠所辯容或對於法律有
    所誤解，尚難憑採。至抗告人另謂其於觀察、勒戒期間安分
    守己改過向上，並自費進行戒癮治療等情，縱若屬實，亦與
    抗告人經觀察、勒戒後，有無繼續施用毒品傾向，是否應令
    入戒治處所強制戒治之判斷無關，非屬可免除強制戒治之法
    定事由。從而，抗告人此部分所指之事由，亦不足採。
四、綜上所述，原審因認檢察官之聲請為有理由，而裁定抗告人
    令入戒治處所施以強制戒治，其期間為6個月以上，至無繼
    續強制戒治之必要為止，但最長不得逾1年，經核其認事用
    法，並無違誤。抗告人徒執前詞提起抗告，指摘原裁定不當
    ，為無理由，應予駁回。
五、據上論斷，應依刑事訴訟法第412條，裁定如主文。
中　　華　　民　　國　　111 　年　　1 　　月　　25　　日
            刑事第九庭　  審判長法　官　紀  文  勝
                                法　官　賴  妙  雲
                                法　官　姚　勳　昌
以上正本證明與原本無異。                   
不得再抗告。
                                書記官  溫  尹  明
　　　　　　　　　　　　　　　　
中　　華　　民　　國　　111 　年　　1 　　月　　25　　日